ACORDAO-COMPLETO-2448800

ACÓRDÃO 8763/2021 ATA 21/2021 - PRIMEIRA CÂMARA

VISTOS, relatados e discutidos estes autos em que se aprecia recurso de reconsideração interposto por Leonir Cardozo contra o Acórdão 5468/2020-TCU-Primeira Câmara, por meio do qual o Tribunal julgou regulares as contas do Município de Sarandi/RS e, no que interessa ao recorrente julgou irregulares suas contas e aplicou-lhe multa prevista no art. 58, inciso I, da Lei 8.443/1992, c/c o art. 268, inciso I, do RI/TCU, no valor de R$ 10.000,00 (dez mil reais) ,
ACORDAM os Ministros do Tribunal de Contas da União, reunidos em Sessão da Primeira Câmara, diante das razões expostas pelo Relator, em: 
9.1. com fundamento nos arts. 32, inciso I, e 33 da Lei 8.443/1992, conhecer e dar provimento a este recurso de reconsideração, para julgar regulares com ressalva as contas do recorrente, e em consequência, tornar sem efeito os itens 9.2 e 9.3 do Acórdão 5468/2020-TCU-Primeira Câmara. 
9.2. dar ciência deste acórdão ao recorrente.

Recurso de reconsideração interposto por Leonir Cardozo contra o Acórdão 5468/2020-1ª TCU-Primeira Câmara, prolatado no âmbito de tomada de contas especial instaurada pelo Ministério do Desenvolvimento Regional.

Primeira Câmara

Município de Sarandi - RS.

3. Responsáveis/Recorrentes:
3.1. Responsáveis: Leonir Cardozo (XXX.014.350-XX); Município de Sarandi - RS (97.320.030/0001-17)
3.2. Recorrente: Leonir Cardozo (XXX.014.350-XX).

13.1. Ministros presentes: Walton Alencar Rodrigues (Presidente), Bruno Dantas (Relator), Vital do Rêgo e Jorge Oliveira.
13.2. Ministro-Substituto convocado que não participou da votação: Augusto Sherman Cavalcanti.
13.3. Ministro-Substituto presente: Weder de Oliveira.

BRUNO DANTAS

Ministro Vital do Rêgo.

Cuidam os autos de recurso de reconsideração interposto por Leonir Cardozo (peça 71) contra o Acórdão 5468/2020-TCU-Primeira Câmara, prolatado no âmbito de tomada de contas especial instaurada pelo Ministério do Desenvolvimento Regional, em desfavor do Município de Sarandi/RS e do recorrente, em razão da não comprovação da regular aplicação dos recursos repassados por meio do Termo de Compromisso 0225/2010, registro Siafi 660570, firmado entre o extinto Ministério da Integração Nacional (MIN) e o dito município, tendo sido repassado o montante de R$ 800.000,00, em 2/7/2010.
2.	O ajuste vigeu de 1/6/2010 a 24/2/2011 e tinha por objeto a realização de obras de emergência para recuperação de 34 residências populares, 11 pontes, 12 pontilhões e recuperação de 120 km de estradas danificadas em razão do excesso de chuvas em Sarandi/RS.
3.	Consta do processo que o próprio município esclareceu ao concedente que, diante da urgência, se antecipou e executou com recursos próprios as obras relativas à recuperação de estradas, pontes e pontilhões mencionados no plano de trabalho original. A fim de aproveitar os recursos federais transferidos, solicitou a alteração do plano de trabalho aprovado. A Secretaria Nacional de Defesa Civil (Sedec) negou a alteração, mas o município, mesmo diante da negativa, executou o plano de trabalho divergente do plano original. 
4.	Na decisão recorrida, reconheceu-se que a urgência e a necessidade das ações adotadas pelo município foram suficientes para justificar sua pronta atuação no caso concreto. 
5.	Assim, o Colegiado afastou a responsabilidade do ente municipal, e manteve a responsabilidade do prefeito, ora recorrente, pela execução de plano de trabalho diferente do autorizado, em afronta à legislação que rege os ajustes conveniais e congêneres. 
6.	Em consequência, o recorrente teve suas contas julgadas irregulares e foi apenado com a multa prevista no artigo 58, inciso I, da Lei 8.443/1992.
7.	A deliberação recorrida, relatada pelo ministro Vital do Rêgo, apresenta o seguinte teor:
"9.1. julgar regulares as contas do Município de Sarandi/RS (CNPJ 97.320.030/0001-17) , nos termos dos arts. 1º, inciso I, 16, inciso I, 17 da Lei 8.443/1992, e 207 do RITCU, dando-lhe quitação plena; 
9.2. julgar irregulares as contas de Leonir Cardozo (CPF: XXX.014.350-XX) , ex-prefeito de Sarandi/RS, gestão 2009/2012, nos termos dos arts. 1º, inciso I, 16, inciso III, alínea "b", da Lei 8.443/1992, e 209, inciso II, do RITCU; 
9.3. aplicar ao responsável mencionado no subitem anterior, a multa prevista no art. 58, inciso I, da Lei 8.443/1992, c/c o art. 268, inciso I, do RI/TCU, no valor de R$ 10.000,00 (dez mil reais) , fixando-lhe o prazo de 15 (quinze dias) , a contar da notificação, para que comprove, perante o Tribunal (art. 214, inciso III, alínea "a", do Regimento Interno do TCU) , o recolhimento da dívida aos cofres do Tesouro Nacional, atualizada monetariamente desde a data desta decisão até a do efetivo recolhimento, se paga após o vencimento, na forma da legislação em vigor;"
8.	Admitido o processamento do recurso, porquanto preenchidos os requisitos previstos nos arts. 32, inciso I, e 33 da Lei 8.443/1992, conferi efeito suspensivo aos itens 9.2, 9.3 e 9.4 do acórdão recorrido (peça 78) .
9.	Instruído o presente feito, faço reproduzir, com os ajustes que julgo pertinentes, o exame e o encaminhamento oferecidos pela Secretaria de Recursos deste Tribunal (peça 90) , que contou com a anuência do corpo diretivo da unidade (peça 91) e do Ministério Público junto ao TCU (peça 92) :
"MÉRITO
4.	O recorrente alega que a decisão deste Tribunal vai de encontro a decisão judicial que lhe foi favorável. Nesse sentido, aduz que: 
a) ante a conclusão do órgão concedente pela devolução total dos recursos, quando toda a documentação relativa ao convênio e à aplicação dos recursos foi submetida ao crivo da Justiça Federal da 4ª Região, onde se obteve em primeiro grau de jurisdição e em grau recursal decisão favorável para a aprovação da despesa sem a devolução dos valores do repasse, uma vez que não houve má-fé, bem como restou comprovado o interesse público quando da aplicação do recurso; (peça 71, p. 2) 
b) não obstante, este Tribunal julgou irregulares as contas do gestor e lhe imputou multa, decisão que foi de encontro à decisão judicial que não imputou ao gestor qualquer penalidade, por entender que a aplicação do recurso foi legal e atingiu o interesse público, uma vez que investido para combater aquela situação de desastre e em favor da coletividade; (peça 71, p. 3) 
c) a decisão deste Tribunal deve ser reformada, considerando que o valor do repasse foi utilizado para a execução do serviço e da obra pública, portanto em benefício da coletividade, de modo que, ao julgar irregulares as contas do gestor, tal decisão se demonstra desarrazoada e injusta e vai de encontro a decisão judicial; (peça 71, p. 3) 
d) a presente tomada de contas não trata de obra superfaturada ou de desvio de dinheiro público que implique em enriquecimento ilícito, ou de prática de crime, o que justificaria a imputação de contas irregulares ou multa; o presente processo trata de situação de emergência enfrentada pelo convenente, cujo valor repassado foi integralmente investido na recuperação do dano causado pela enxurrada. (peça 71, p. 3) 
Análise
4.2. Essencialmente, o recorrente procura contrapor decisão judicial que não lhe impôs qualquer penalidade à decisão deste Tribunal que julgou irregulares suas contas e o apenou com multa. 
4.3. No tocante ao mérito da utilização dos recursos, a decisão recorrida converge com a decisão judicial no sentido da insubsistência do débito inicialmente identificado pelo órgão concedente. Conforme anotado no voto condutor da decisão recorrida, "a decisão em comento foi no sentido de julgar procedente o pedido do município, declarando a inexistência do dever de restituir os valores do ajuste em foco à União, ressalvados eventuais apontamentos de irregularidades e glosas impostas pelo TCU, sentença que foi confirmada em sede recursal pela 4ª Turma do TRF 4ª Região, em 10/9/2019" (peça 58, p. 3, item 22) . (g.n.) 
4.4. No caso vertente, o que justificou o julgamento pela irregularidade das contas e apenação do recorrente em multa foi o fato de ter executado plano de trabalho diverso daquele aprovado pelo órgão concedente, caracterizando desvio de finalidade. Conforme registrado no voto condutor da decisão recorrida, o prefeito municipal, ora recorrente, após executar as obras emergenciais com recursos municipais, "solicitou, com vistas a aproveitar os recursos federais transferidos, alteração do plano de trabalho para execução de obras de revestimento com pedra britada com espessura média de 5 cm no leito de diversas estradas que cruzam o município", o que, "por não ter sido caracterizada como obra emergencial, não foi aprovada pela Secretaria Nacional de Defesa Civil (SEDEC) do MIN" (peça 58, p. 1, itens 4-5) . Entretanto, "não se pode admitir que o gestor municipal, mesmo sabendo da expressa discordância da SEDEC em relação ao novo plano de trabalho apresentado pelo município, tenha optado por implementá-lo, em clara afronta à legislação que rege os ajustes conveniais e congêneres, e segundo o qual eventuais alterações no objeto que consta do plano de trabalho carecem da anuência do ente concedente" (peça 58, p. 4, item 36) .
4.5. Assim, observa-se o recorrente não aborda em seu recurso o ponto central que justificou sua condenação (execução de plano de trabalho diverso do aprovado) , optando por se escudar na sentença judicial confirmada em segunda instância, quando de fato "nem mesmo a sentença que declarou a inexistência do dever de o Município de Sarandi/RS restituir à União os recursos do ajuste em apreço alcança o ex-prefeito, porquanto o referido decisum não tratou de sua responsabilidade na execução do Termo de Compromisso 0225/2010" (peça 58, p. 4, item 37) . (g.n.) 
4.6. Ante o exposto, deve-se rejeitar a alegação.
PROPOSTA DE ENCAMINHAMENTO
5.	Ante o exposto, submete-se o assunto à consideração superior, propondo-se, com fundamento nos artigos 32, inciso I, e 33 da Lei 8.443/1992:
a)  conhecer do recurso e, no mérito, negar-lhe provimento;
b) dar ciência da decisão ao recorrente e demais interessados."
	É o relatório.

Dione Maria Gregianin (68.279/OAB-RS) e outros, representando Leonir Cardozo e Município de Sarandi - RS.

Procurador Marinus Eduardo De Vries Marsico.

TOMADA DE CONTAS ESPECIAL. CONTAS IRREGULARES. MULTA. RECURSO DE RECONSIDERAÇÃO. CONHECIMENTO. DECISÃO JUDICIAL QUE NÃO TRATA DA RESPONSABILIDADE DO RECORRENTE. EXECUÇÃO DE PLANO DE TRABALHO DIVERSO DO APROVADO PELO ÓRGÃO CONCEDENTE. DESVIO DE FINALIDADE. PROVIMENTO. INEXISTÊNCIA DE DANO AO ERÁRIO. CONTAS REGULARES COM RESSALVA.

TOMADA DE CONTAS ESPECIAL (TCE)

Secretaria de Recursos (Serur); Secretaria de Controle Externo de Tomada de Contas Especial (SecexTCE).

Em julgamento, recurso de reconsideração interposto por Leonir Cardozo contra o Acórdão 5468/2020-TCU-Primeira Câmara, por meio do qual o Tribunal julgou regulares as contas do Município de Sarandi/RS e, no que interessa ao recorrente, julgou irregulares suas contas e aplicou-lhe multa prevista no art. 58, inciso I, da Lei 8.443/1992, c/c o art. 268, inciso I, do RI/TCU, no valor de R$ 10.000,00 (dez mil reais) .
2.	O ajuste firmado entre o Ministério da Integração Nacional e o município de Sarandi/RS, no valor de R$ 800.000,00, tinha por objeto a realização de obras de emergência para recuperação de 34 residências populares, 11 pontes, 12 pontilhões e recuperação de 120 km de estradas danificadas em razão do excesso de chuvas em Sarandi/RS, e vigeu entre 1/6/2010 e 24/2/2011.
3.	Diante da urgência, o município se antecipou e executou com recursos próprios parte das obras de recuperação de estradas, pontes e pontilhões mencionados no plano de trabalho original. 
4.	A fim de aproveitar os recursos federais transferidos, o município solicitou à Secretaria Nacional de Defesa Civil (Sedec) a alteração no plano de trabalho para recuperação de vias urbanas e teve o pedido negado, pois as obras incluídas no pedido de ajuste não se caracterizavam como emergenciais. Não obstante, o município executou o plano de trabalho divergente do plano original com o repasse federal. Em consequência, o órgão concedente concluiu pela devolução total dos recursos. 
5.	O responsável recorreu à Justiça Federal da 4ª Região, onde se obteve, em primeiro grau de jurisdição e em recurso impetrado pela União, decisões favoráveis para a aprovação da despesa sem a devolução dos valores do repasse (peça 50) . 
6.	Nesta oportunidade, o recorrente alega, em síntese, que o Tribunal, ao julgar suas contas irregulares imputando-lhe multa, foi de encontro à decisão judicial favorável à aprovação da despesa sem a devolução dos valores do repasse e sem penalização do prefeito. 
7.	Requer o recorrente que a decisão deste Tribunal seja reformada, considerando que o valor do repasse foi utilizado para a execução de serviço e obra pública em benefício da coletividade diante da emergência decorrente das fortes chuvas na localidade. Reforça não haver nenhum questionamento acerca de superfaturamento, desvio de dinheiro público, enriquecimento ilícito ou de prática de crime que justifique a imputação de contas irregulares ou multa.
8.	Após examinar as razões recursais, a Secretaria de Recursos concluiu que não foram trazidos elementos suficientes para alterar a deliberação recorrida, razão pela qual, com a concordância do Ministério Público junto ao TCU, propõe o conhecimento e o não provimento do apelo recursal.
9.	Feita a contextualização, preliminarmente, ratifico o despacho exarado no sentido de que o presente recurso merece ser conhecido, porquanto preenche os requisitos de admissibilidade previstos nos artigos 32, inciso I, e 33 da Lei 8.443/1992.
10.	Quanto ao mérito, não obstante o zelo da unidade especializada, compreendo que o caso concreto merece desfecho diverso consoante as seguintes considerações que faço após a revisão dos elementos constantes nos autos.
11.	A comunicação da situação de emergência ao Ministério ocorreu no dia 29 de janeiro de 2010 (peça 1) . A ordem bancária, no valor de R$ 800.000,00, data de 4 de maio de 2010 (peça 5) .
12.	A celeridade do prefeito nas obras de recuperação de estradas e pontes no interior do município, que estavam comprometidas em função das fortes chuvas e impediam o transporte escolar e o transporte da produção rural, está em fiel respeito ao princípio da eficiência (art. 37, caput, da CF/88) , que deve permear todos os atos da Administração Pública. Uma vez que os recursos foram liberados após a recuperação dos trechos mais danificados, o responsável tentou, em sucessivos momentos, sem êxito, autorização para utilização dos recursos em trechos diversos do autorizado inicialmente.
13.	Em que pese a situação possa se mostrar irregular sob o aspecto da vinculação ao plano de trabalho original, sobressai-se no caso concreto a conclusão confirmada em decisão do TRF-4 de que não houve prejuízo para os cofres públicos, tampouco dano à população de Sarandi. As obras executadas com os recursos repassados pelo Ministério da Integração serviram a reparação dos sérios e extensos estragos causados pela chuva na região.  
14.	No voto condutor da decisão recorrida, o relator a quo, Ministro Vital do Rêgo, reconheceu a "urgência dos serviços executados", sendo que "a urgência e a necessidade a incidir sobre as ações a serem adotadas pelo município são suficientes a justificar sua pronta atuação, como se observou no caso concreto" (peça 58, p. 2) . 
15.	Não há indício de ilegalidade, superfaturamento ou desvio de recursos nas obras executadas com o valor repassado ao município. Assim como foi afastada a responsabilidade do ente municipal, entendo que a responsabilidade do prefeito pode ser afastada e suas contas julgadas regulares com ressalva em função execução de plano de trabalho diverso do originalmente aprovado pelo Ministério da Integração, nos termos do art. 208 do Regimento Interno do TCU, deixando-lhe, assim de aplicar-lhe multa.  
16.	Registro, por fim, que não há nenhum outro processo de apuração de responsabilidade na gestão de recursos federais contra o recorrente perante este Tribunal, de forma que considero de excessivo rigor as repercussões da irregularidade das contas no caso concreto. 
17.	Ante o exposto, voto por que o Tribunal adote o Acórdão que ora submeto à deliberação deste Colegiado.
TCU, Sala das Sessões Ministro Luciano Brandão Alves de Souza, em 22 de junho de 2021.
Ministro BRUNO DANTAS 
Relator